【裁判字號】    98,交聲更（一）,331
【裁判日期】    980921
【裁判案由】    違反道路交通管理處罰條例聲明異議
【裁判全文】
臺灣士林地方法院交通事件裁定     98年度交聲更(一)字第331號
原處分機關  交通部公路總局臺北區監理所基隆監理站
異  議  人
即受處分人  甲○○
上列異議人即受處分人因違反道路交通管理處罰條例案件，對於
交通部公路總局臺北區監理所基隆監理站於中華民國97年11月27
日所為之裁決（原處分案號：自裁字ZAQ053318 號）聲明異議，
前經本院以98年度交聲字第471 號裁定異議駁回，嗣經臺灣高等
法院以98年度交抗字第1771號裁定撤銷發回，本院更為裁定如下
：
    主  文
原處分撤銷。
    理  由
一、原處分意旨略以：異議人即受處分人甲○○名下所有之車牌
    號碼5859-DR 號自用小客車（下稱系爭汽車）並未申裝車內
    設備單元e 通機，竟於民國97年4 月16日上午10時21分許，
    ，行經國道一號高速公路泰山收費站（南向），未依標誌指
    示過站而行駛電子收費（ETC） 車道（此部分罰鍰已繳納）
    ，且經催繳未能於期限內補繳通行費而遭舉發，故依道路交
    通管理處罰條例第27條第1 項之規定，裁處異議人罰鍰新臺
    幣（下同）6 千元等語。
二、異議意旨則以其從未收到補繳通知單、舉發通知單及裁決書
    ，原處分機關雖稱上開文書均已合法寄存送達，然異議人住
    處之管理委員會設有管理人員可代收郵件，且從未發現住居
    所有寄存送達應黏貼之通知書，足見相關送達程序有重大瑕
    疵；另系爭汽車當時行駛在內側第二車道，該車道原先為「
    持回數票車道」，舉發前甫更改為「ETC 車道」，地面上並
    無導引標誌，因此來不及變換車道，故對於前揭裁決自難甘
    服，爰依法請求撤銷原處分等語。
三、原處分機關雖以本件裁決書於97年12月4 日依法對異議人為
    寄存送達，而異議人遲至98年4 月17日始具狀聲明異議，已
    逾法定20日之異議期間云云，並提出送達證書為證（本院原
    審卷第10頁參照）。然查：
    (一)按處理違反道路交通管理事件，有關文書送達之程序，
        依行政程序法之規定，違反道路交通管理事件統一裁罰
        基準及處理細則第5 條定有明文。又送達，於應受送達
        人之住居所、事務所或營業所為之；於應送達處所不獲
        會晤應受送達人時，得將文書付與有辨別事理能力之同
        居人、受僱人或應送達處所之接收郵件人員；應受送達
        人或其同居人、受僱人、接收郵件人員無正當理由拒絕
        收領文書時，得將文書留置於應送達處所，以為送達；
        送達，不能依前2 條規定為之者，得將文書寄存送達地
        之地方自治或警察機關，並作送達通知書2 份，1 份黏
        貼於應受送達人住居所、事務所、營業所或其就業處所
        門首，另1 份交由鄰居轉交或置於該送達處所信箱或其
        他適當位置，以為送達。前項情形，由郵政機關為送達
        者，得將文書寄存於送達地之郵政機關，行政程序法第
        72條第1 項前段、第73條第1 項、第3 項、第74條第1
        項、第2 項分別定有明文。則依前揭規定，寄存送達必
        須送達於應受送達之處所不獲會晤應受送達人，又無法
        將文書交付與有辨別事理能力之同居人、受僱人或應送
        達處所之接收郵件人員時，始能發生合法送達之效力，
        否則該寄存送達即使在形式上符合法律規定，仍不能認
        為合法送達，只能於應受送達人實際取得文書時起發生
        送達之效力。
    (二)本件裁決書於97年12月1 日、2 日對受送達人即異議人
        住所地即臺北縣汐止市○○街12巷12號按址投遞兩次，
        因異議人均不在家，而於同年月3 日寄存於該管汐止社
        后郵局招領之情，固有卷附送達證書、中華郵政股份有
        限公司基隆郵局98年9 月15日基郵字第0980200207號函
        文可稽，惟異議人上址住所係址設臺北縣汐止市○○街
        12巷20號「伯爵山莊三代公寓大廈管理委員會」（下稱
        管委會）所轄，管委會服務處設財務幹事1 名，職掌包
        括「代收住戶掛號信函與包裹」，平時郵件、包裹（一
        般掛號）如因住戶不在家而無法投遞，向由管委會統一
        代收，並通知住戶至服務處簽收領回，異議人於97年間
        並未通知管委會拒絕代收掛號郵件等情，有該管委會98
        年9 月10日伯爵三管第980918號函、服務處管理與組織
        辦法、代收掛號紀錄在卷可參，則郵務人員按址送達後
        ，就令受送達人不在家而無法投遞，因該社區管委會服
        務處之管理人員即為全體住戶之受僱人，郵務人員投遞
        時不獲會晤應受送達人，依法應將文書交付與有辨別事
        理能力之受僱人即管委會服務處之管理人員，其捨此不
        為而逕自寄存送達，自不生送達效力，且依前揭基隆郵
        局回函所載，異議人事後亦未前往領取裁決書，參以卷
        內並無原處分機關對異議人其他住居所為送達之事證，
        本院認上開送達並非適法，本應撤銷原處分，並交由原
        處分機關重為送達以資審認，惟異議人既已於原處分作
        成後具狀聲明異議，程式上難認不合，為節省交通行政
        暨司法資源，應認本件聲明異議之程式合法，合先敘明
        。
四、查國道一號高速公路自97年4 月15日零時起，增開南北雙向
    各一小型車ETC 車道，實施前後均有透過媒體、沿路電子看
    板廣為宣導，且內側第二車道增繪地面導引標線「<<ETC<<
    」，用以引導用路人行駛電子收費車道，且雙向距票亭最近
    之「電子收費小型車靠左」預告標誌牌面更換為「ETC 小車
    靠內二車道」，票證指示牌亦由原「持回數票」轉換為「電
    子收費ETC 」，有卷附交通部臺灣區○道○○○路局泰山收
    費站98年4 月15日高泰業字第0980001160號函可參，是異議
    人辯稱因電子收費ETC 車道之標誌不清而誤走云云，固無可
    採。惟查：
    (一)國道高速公路局委託遠通電收公司辦理電子收費業務，
        本件通行費催繳通知單及事後之舉發通知單之送達處所
        均為系爭汽車之車籍地即異議人上開戶籍地，並先後於
        97年5 月23日、同年8 月28日以寄存方式而為送達，雖
        有卷附送達證書2 紙可參（本院原審卷第25、26頁參照
        ），然上開文書於送達時既不獲會晤應受送達人，依法
        應將文書交付與有辨別事理能力之受僱人即管委會服務
        處之管理人員，是依前揭說明，此一寄存送達不生送達
        效力，佐以卷內並無對異議人其他住居所為送達之事證
        ，本院認上開催繳通知單之送達並非適法，而不生送達
        之效力。
    (二)依「交通部臺灣區○道○○○路局電子收費申裝及欠費
        追繳作業注意事項」第17點之規定，用路人應依「補繳
        通行費及作業處理費通知單」所列金額及繳費期限完成
        補繳，逾補繳期限截止日未繳納者，依法舉發。本件催
        繳通知單既未合法送達於異議人，則異議人以迄未收受
        補繳通知單為由提出異議，為有理由，自應由本院將原
        處分予以撤銷。又此部分裁罰處分撤銷後，自當退由舉
        發機關重新踐行催繳通知單之合法送達程序，始能確定
        異議人應否裁罰，故本院尚無自為裁定之餘地，併此敘
        明。
據上論斷，應依道路交通案件處理辦法第20條前段，裁定如主文
。
中    華    民    國    98    年    9     月    21    日
                      交通法庭法  官   楊皓清
以上正本證明與原本無異。
如不服本裁定，應於裁定送達5日內，向本院提出抗告狀。
                              書記官   朱俶伶
中    華    民    國    98    年    9     月    21    日


司法院資訊處製作；財團法人民間司法改革基金會備份。
